臺灣高等法院刑事判決　　　　　　　　　　　　　　九十三年度上易字第八四五號
　　上　訴　人
　　即　被　告　乙○○
右上訴人因詐欺案件，不服臺灣臺北地方法院九十一年度易字第一六九０號，中華民
國九十三年三月十九日第一審判決（起訴案號：臺灣臺北地方法院檢察署八十八年度
偵字第二三０九七號、九十一年度調偵緝字第三三號、第四七號），提起上訴，本院
判決如左：
    主  文
原判決關於乙○○部分撤銷。
乙○○共同連續意圖為自己不法之所有，以詐術使人將本人之物交付，處有期徒刑參
月，如易科罰金，以參佰元折算壹日。
    事  實
一、陳良前（已歿）於八十年二月五日成立「中華民族和平統一促進會」（下簡稱中
    華促進會），並擔任第一屆理事長，丙○○、乙○○亦分別為中華促進會之成員
    ，該團體係以「追尋和平統一中國，促進世界大同」為成立宗旨，而上開促進會
    之任務，包括前往大陸地區瞭解「梅園組織」、「將國軍撤退來臺灣前，藏放於
    中國大陸各地之寶物、貨幣起出，透過向各銀行機構或知名人士兌換現金，並將
    所得用於促進臺灣地區與大陸地區兩岸之邦交往來及國共合作」等，惟陳良前、
    丙○○及乙○○等人均明確知悉渠等所成立之中華促進會自成立多年以來，均未
    曾順利完成將世界各地之寶物、貨幣等物透過向各銀行機構或知名人士兌換現金
    之任務，竟仍於八十五年七、八月間，由陳良前、丙○○父子二人介紹甲○認識
    乙○○，嗣乙○○與陳良前、丙○○父子均明知乙○○與許金水於八十五年十二
    月二十七日所簽訂之合作契約，雖係為促成乙○○向許金水居住於日本之友人（
    現已歿）購買五千億日圓之日本債券乙事，然許金水從未提及或要求乙○○須支
    付其友人前來臺灣之相關食宿費用，且上開來臺旅費實際上均係許金水本人支出
    ，嗣許金水之前揭友人於八十六年一月一日持債券來臺灣後，因乙○○向之要求
    須俟交付債券正本後三個月方為付款之條件，而於同年一月三日確定未能達成交
    易等情，乙○○與陳良前、丙○○父子竟共同基於意圖為自己不法所有之概括犯
    意聯絡，於八十五年十二月間某日，由乙○○要求陳良前先向甲○詐稱：乙○○
    欲向日本人購買面額為五千億之日本債券，惟需支付日本人來臺灣之相關食宿費
    用，如果幫助伊，事成之後將予以債券面額百分之零點二五之酬勞云云，乙○○
    及陳良前父子二人並隨即與甲○相約會面，以繼續遊說其提供資金援助乙○○，
    並由乙○○向其出示記載「還付金殘高確認證—金五千億元」之債券，使甲○陷
    於錯誤，誤以為確有上開情事，而先後交付共計五萬元之現金予乙○○花用，並
    為取信甲○，而於八十五年十二月三十日由乙○○主動簽具內容為於事成之後給
    付債券面額百分之零點二五之酬勞之「不可撤銷支付憑證承諾書」交由甲○收執
    。乙○○等三人見前揭計畫得逞後，復食髓知味，再度於八十六年二月十二日某
    時許，再次約甲○前往臺北市○○路之「臺北小站咖啡廳」會面，並向甲○佯稱
    ：持有五千億日本債券之日本人即將前來臺灣，事成之後將給予十倍之報酬，惟
    須支付飯店錢、機票等費用，要伊資助云云，致使甲○陷於錯誤，而再次交付二
    十萬元現金予乙○○，並當場由陳良前囑咐丙○○代為書立借據一紙予乙○○簽
    名後，交予甲○收執，嗣甲○始發覺受騙。
二、案經被害人甲○訴由臺灣臺北地方法院檢察署檢察官偵查起訴。
    理  由
一、訊據被告乙○○固不否認曾於右揭時地向告訴人甲○收受五萬元及二十萬元等事
    實不諱，然矢口否認有何前揭事實之詐欺犯行，辯稱伊並非詐欺，而僅係向告訴
    人借貸，用以支付日本人來臺灣之費用云云，然查被告乙○○確有於同案共犯之
    陳良前、丙○○父子之陪同及遊說下，先後向告訴人收取五萬元及二十萬元現金
    ，以供其向日本友人收購面額五千億日圓之日本債券乙情，業據告訴人指述歷歷
    ，且經證人丙○○證述明確，復有證人丙○○代為書寫後交由被告乙○○所簽立
    之二十萬元收據、及不可撤銷支付憑證承諾書各一紙在卷可稽（參見八十七年度
    偵字第二三二九二號卷第二九、三十頁），又被告乙○○於八十五年十二月二十
    七日與證人許金水簽訂合作契約書，雙方約定由許金水負責提供面額為五千億日
    圓之日本公庫債券第五十七回國債債券出售予被告乙○○，然證人許金水從未提
    及或要求乙○○須支付其友人前來臺灣之相關食宿費用，且上開持有債券之人士
    由日本來臺之旅費實際上均係許金水一人支出等情，業據證人許金水於原審審理
    中證述甚詳，且有合作契約書暨「還付金殘高確認證—金五千億元」之債券影本
    各一份在卷足憑，顯見被告乙○○當時知悉依上開購買日本國債券之合作計畫，
    其等並無需支付該日本友人之來臺旅費甚明。又證人許金水之前揭日本友人雖確
    曾於八十六年一月一日持上開債券正本前來臺灣，然因被告乙○○向之要求須俟
    交付債券正本後三個月方為付款之條件，許金水乃於同年一月三日會面時，向被
    告乙○○表示渠等拒絕出售等情，亦據證人許金水證述屬實，從而被告乙○○對
    於上開購買日本國債券事宜已無法完成交易一情，亦當知之甚詳。且參諸被告乙
    ○○業於原審審理中自承：伊向告訴人拿這五萬元是要作經費用的，伊跟陳良前
    說需要五萬元作為大家吃飯、喝咖啡之應酬經費，且也需要跟日本人接洽國債券
    的事情，伊跟陳良前說要借五萬元，借錢的理由是伊跟陳良前講，陳良前再去跟
    甲○講的，寫不可撤銷支付憑證承諾書表示我們要開始作日本國債券的事情，後
    來伊又跟甲○借二十萬元，也是陳良前找告訴人一起到咖啡廳，我跟陳良前講說
    要辦理日本國債券，如果日本人來要旅館錢、交通費，需要這筆錢等語，則被告
    乙○○既已知悉上開交易已遭賣方拒絕，竟仍先後兩次要求陳良前、丙○○父子
    向告訴人甲○以：其需支付日本人來臺灣之相關食宿費用，事成之後將予以債券
    面額百分之零點二五之酬勞為由，向其收取五萬元及二十萬元之款項，且衡諸被
    告乙○○對於上開向告訴人收受款項之去向，先於偵查中供稱：第一次之五萬元
    是伊自己要花用的錢，第二次之二十萬元，除五萬元留下來自己用，其他十萬元
    借予陳聰敏，五萬元借予許燦麟，他們二人要去大陸處理有關民族事務云云（參
    見九十年度偵緝字第一三六Ｏ號卷第二三頁），於原審審理中則改稱：二十萬元
    部分當日即交予被告許燦麟，我向告訴人借錢之目的就是要借給許燦麟，他說要
    去辦理民族大業、中華促進會之業務沒有錢云云，核其先後所言已不相符，更遑
    論其上開關於資金流向之供述，與其先前向告訴人所佯稱之資金用途，亦有違誤
    ，足見被告乙○○主觀上應有不法所有之意圖，已至為灼然。再陳良前、丙○○
    先後兩次均從旁鼓吹告訴人甲○提供資金予被告乙○○等情，業據告訴人於偵查
    及本院審理中證述翔實（參見八十八年度偵字第二三Ｏ九七號卷第七九頁、九十
    年度偵緝字第一三六Ｏ號卷第二三頁、本院一卷第九十頁），衡諸被告乙○○既
    係先向陳良前父子二人以其為購買五千億面額之日本債券，而欠缺招待賣方由日
    本來台灣之花費為藉口，而表示要向告訴人借取現金，則一般人自會懷疑被告乙
    ○○尚且連五萬元之款項均無法提出，又豈會有承購上開日本債券之雄厚資力，
    然被告丙○○、陳良前竟於未經任何查證之情況下，即多次遊說告訴人提供資金
    ，此已與常理有違，且參以丙○○、陳良前明知中華促進會前揭以債券變現之任
    務，並未曾成功兌換過現金，竟仍利用告訴人甲○對渠等父子之信任，而大力慫
    恿告訴人交付現金予被告乙○○，是丙○○、陳良前與被告乙○○有犯意之聯絡
    及行為之分擔，被告乙○○前揭之所辯，無非卸責之詞，不足採信，本件事證明
    確，被告乙○○之犯行堪以認定。
二、核被告乙○○之所為，係犯刑法第三百三十九條第一項詐欺取財罪，被告乙○○
    就前揭之犯行與丙○○、陳良前間，有犯意聯絡及行為分擔，為共同正犯，被告
    乙○○先後二次之詐欺取財犯行，時間密接，所犯構成要件相同之罪名，顯係基
    於概括犯意而為之，為連續犯，依法論以一罪，並加重其刑。又被告行為後，刑
    法第四十一條已於九十年一月十日修正公布，同年月十二日生效，該條第一項規
    定：「犯最重本刑為五年以下有期徒刑以下之刑之罪，而受六個月以下有期徒刑
    或拘役之宣告，因身體、教育、職業或家庭之關係或其他正當事由，執行顯有困
    難者，得以一元以上三元以下折算一日，易科罰金。但確因不執行所宣告之刑，
    難收矯正之效，或難以維持法秩序者，不在此限」，被告所犯詐欺取財罪，係五
    年以下有期徒刑之罪，爰依刑法第二條第一項前段規定，適用新修正之刑法第四
    十一條第一項規定。
三、原審據以論罪科刑，固非無見，惟查被告乙○○前經原審所判之有期徒刑六月，
    係於八十七年一月十日執行完畢，被告乙○○之本件所犯係於該案執行完畢前所
    犯，有被告全國前案紀錄表一份在卷足憑，原判決認被告乙○○於前案執行完畢
    後五年內再犯有期徒刑以上之罪，為累犯，應依法加重其刑，尚有未洽，被告乙
    ○○就此提起上訴，尚非無理由，應由本院將原判決撤銷改判，爰審酌被告乙○
    ○有詐欺前科，仍不知謹慎自持之素行，及不圖以正當管道獲取財富之犯罪動機
    ，見告訴人智慮淺薄，向告訴人詐取現金之犯罪手法，告訴人所受之損失，被告
    乙○○已近八旬，年事已高，並身染肺疾（有馬偕紀念醫院乙種診斷證明書在卷
    可參）之生活狀況及犯罪後之態度等一切情狀，量處如主文所示之刑，並諭知易
    科罰金之折算標準。
據上論斷，應依刑事訴訟法第三百六十九條第一項前段、第三百六十四條、第二百九
十九條第一項前段、刑法第二條第一項前段、第二十八條、第五十六條、第三百三十
九條第一項、第四十一條第一項前段，罰金罰鍰提高標準條例第一條前段、第二條判
決如主文。
本案經檢察官洪泰文到庭執行職務。
中      華      民      國      九十三     年    九    月      三十     日
                             臺灣高等法院刑事第十七庭
                                 審判長法  官  陳  正  雄
                                       法  官  許  錦  印
                                       法  官  許  宗  和
右正本證明與原本無異。
不得上訴。
                                       書記官  沈  秀  容
中　　　華　　　民　　　國　　　九十三 　　年　　十　　月　　　　五　   日
附錄：本案論罪科刑法條全文
中華民國刑法第三百三十九條第一項
意圖為自己或第三人不法之所有，以詐術使人將本人或第三人之物交付者，處五年以
下有期徒刑、拘役或科或併科一千元以下罰金。
